【裁判字號】    90,上,192
【裁判日期】    901204
【裁判案由】    債務人異議之訴等
【裁判全文】
臺灣高等法院民事判決  九十年度上字第一九二號
    上  訴  人    戊○○    .
    上  訴  人    甲○○
右當事人間債務人異議之訴等事件，兩造對於中華民國八十九年十月四日臺灣板橋地
方法院八十八年度重訴字第三九三號第一審判決提起上訴，本院判決如左：
    主    文
原判決關於駁回後開第二、三、四、五、六項之訴部分，暨該部分訴訟費用之裁判均
廢棄。
確認丙○○、戊○○、己○○、乙○○、丁○○五人之被繼承人黃玉蘭所有如附表編
號一所示土地，及戊○○所有如附表二編號一所示建物，均以台北縣中和地政事務所
民國八十七年北中地登字第二五一一五○號收件，民國八十七年六月十日登記，為林
麗方設定新台幣貳佰伍拾萬元之最高限額抵押權所擔保之債權本金新台幣伍拾伍萬伍
千伍佰伍拾柒元及自民國八十八年五月四日起至清償日止，按週年利率百分之五計算
之利息，暨自民國八十八年五月四日起至清償日止，按週年利率百分之二計算之違約
金，及利息新台幣拾壹萬壹仟壹佰壹拾貳元不存在。
確認丙○○、戊○○、己○○、乙○○、丁○○五人之被繼承人黃玉蘭之被繼承人黃
玉蘭所有如附表一編號二所示土地，及己○○所有如附表二編號二所示建物，均以台
北縣中和地政事務所民國八十七年北中地登字第二五一一四○號收件，民國八十七年
六月十日登記，為甲○○設定本金新台幣參佰伍拾萬元之最高限額抵押權所擔保之債
權新台幣柒拾柒萬柒仟柒佰柒拾玖元及均自民國八十八年五月四日起至清償日止，按
週年利率百分之五計算之利息，及按週年利率百分之二計算之違約金，及利息新台幣
拾伍萬伍仟伍佰伍拾陸元，均不存在。
台灣板橋地方法院民國八十八年度民執星字第八六五○號拍賣抵押物強制執行事件，
就丙○○、戊○○、己○○、乙○○、丁○○五人之被繼承人黃玉蘭及己○○所有如
附表一編號二、附表二編號二所示之不動產所為之強制執行程序，就本金新台幣柒拾
萬柒仟柒佰柒拾玖元及均自民國八十八年五月四日起至清償日止，按週年利率百分之
五計算之利息與按週年利率百分之二計算之違約金，及利息新台幣拾伍萬伍仟伍佰伍
拾陸元撤銷。
甲○○應將右開第二、第三項所示之抵押權設定登記塗銷。
甲○○應將持有黃玉蘭及戊○○、黃玉蘭及己○○於民國八十七年五月五日分別簽發
票號：七二五一○九號、七二五一一一號，面額為新台幣壹佰伍拾萬元、貳佰伍拾萬
元，到期日均為民國八十七年十二月五日之本票貳紙返還予丙○○、戊○○、己○○
、乙○○、丁○○。
甲○○之上訴駁回。
關於廢棄改判部分第一審訴訟費用及第二審訴訟費用均由甲○○負擔。
    事實及理由
一、戊○○、己○○、丙○○、乙○○、丁○○（以下簡稱戊○○等五人）之被繼承
    人黃玉蘭、戊○○、己○○主張黃玉蘭與戊○○、黃玉蘭與己○○於八十七年五
    月五日分別簽發票號七二五一○九號、七二五一一一號，面額分別為新台幣（下
    同）一百五十萬元及二百五十萬元，到期日均為八十七年十二月五日之本票二紙
    （以下簡稱系爭本票），各向甲○○借款二百五十萬元、一百五十萬元，並分別
    以黃玉蘭、戊○○所有如附表一編號一所示之土地、附表二編號一所示之建物，
    黃玉蘭、己○○所有如附表一編號二、附表二編號二所示之建物，為甲○○設定
    二百五十萬元、三百五十萬元之最高限額抵押權（以下簡稱系爭抵押權），存續
    期間均自八十七年五月五日至九十七年五月五日。嗣前開借款之本金及利息已經
    戊○○以訴外人丞輔國際有限公司（以下簡稱丞輔公司）及嚴月華簽發之支票分
    期清償八百七十九萬七千三百七十五元，故系爭如附表所示之不動產所設定之最
    高限額抵押權所擔保之債權已不存在，甲○○自應予以塗銷系爭抵押權。詎甲○
    ○竟持黃玉蘭及己○○共同簽發之票號七二五一一一號本票聲請強制執行，經原
    法院八十八年度民執星字第八六五○號執行在案，前開強制執行程序自應予以撤
    銷，甲○○並應返還系爭二紙本票予戊○○等五人；至甲○○所稱之屆期提示未
    獲付款之五百三十五萬六千四百四十四元支票，均係訴外人丞輔公司、嚴月華向
    陶春蘭借用之款項，與系爭抵押權無關，甲○○明知戊○○已清償系爭借款，竟
    為謀陶春蘭之利益，將陶春蘭與丞輔公司之借款債務，與系爭借款混淆，藉此聲
    請拍賣抵押物，以滿足陶春蘭非法高利之目的。原審判決確認附表一編號一附表
    二編號一設定之抵押權，所擔保之債權逾本金五十五萬五千五百五十七元及利息
    十一萬一千一百十二元，及本金自八十八年五月四日至清償日止，按週年利率百
    分之五計算利息，暨自八十八年五月四日起至清償日止，按週年利率百分之二計
    算違約金（上開金額，以下簡稱五十五萬元本息）不存在。附表一編號二、附表
    二編號二設定抵押權，所擔保之債權逾本金七十七萬七千七百七十九元，及利息
    十五萬五千五百五十六元，及本金自八十八年五月四日至清償日止，按週年利率
    百分之五計算利息，暨自八十八年五月四日起至清償日止，按週年利率百分之二
    計算違約金（上開金額，以下簡稱七十七萬元本息）不存在，原法院八十六年度
    民執星字第八六五０號就附表一編號二、附表二編號二設定抵押權所為強制執行
    程序，逾七十七萬元本息部分撤銷，而駁回戊○○其餘請求。戊○○等五人上訴
    聲明如主文第一至六項所示。
二、甲○○則以戊○○係丞輔公司之實際負責人，並為訴外人嚴月華之夫，戊○○自
    八十六年十二月九日起，陸續向甲○○多次借款，前後共借得四千九百二十八萬
    零四十四元，均由甲○○委託陶春蘭以陶春蘭名義匯款至戊○○指定之丞輔公司
    或嚴月華帳戶內，戊○○均交付丞輔公司及嚴月華為發票人之支票以為清償。嗣
    於八十七年五月間，戊○○復向甲○○借款四百萬元，由陶春蘭交付面額一百七
    十二萬元之臺銀支票一紙予戊○○，並由陶春蘭分別自八十七年四月三十日起至
    八十七年五月四八日止匯款二百二十八萬七千五百二十元予丞輔公司，黃玉蘭及
    戊○○、黃玉蘭及己○○乃分別簽發系爭本票交付甲○○，另由黃玉蘭及戊○○
    、己○○各以其所有如附表所示之不動產為甲○○設定系爭抵押權，是以黃玉蘭
    、己○○均為戊○○向甲○○借款債務之連帶債務人及併存為債務承擔，並約定
    系爭借款應於一年內分十二期清償，其中本金三百萬元係以月息二分半計算，每
    月連同本金攤還二十九萬二千四百六十一元，另本金一百萬元則以月息六分計算
    ，每月連同本金須攤還十一萬九千三百元，並由戊○○交付以嚴月華為發票人，
    金額均為四十一萬一千七百六十一元之支票十二紙，票載發票日分別自八十七年
    六月三日起至八十八年五月三日止，惟其中僅八紙支票兌現，其餘四紙支票經提
    示未獲付款。又戊○○借用之其他款項亦均以丞輔公司及嚴月華為發票人之支票
    清償，惟迄今尚有五百三十三萬六千四百四十四元之支票債務未清償，甲○○自
    得聲請強制執行如附表一編號二、附表二編二所示之不動產等語，資為抗辯。甲
    ○○並聲明(一)原判決不利於甲○○部分廢棄。(二)右廢棄部分，戊○○等五人在第
    一審之訴駁回。(三)戊○○等五人之上訴駁回。
三、戊○○等五人主張黃玉蘭及戊○○、黃玉蘭及己○○於八十七年五月五日分別向
    甲○○借貸一百五十萬元、二百五十萬元，乃由黃玉蘭及戊○○、黃玉蘭及己○
    ○簽發同額系爭本票交付甲○○，並由黃玉蘭、戊○○、己○○為甲○○設定系
    爭抵押權，嗣黃玉蘭、戊○○、己○○已清償系爭借款等情，業據提出如附表所
    示土地、建物登記簿謄本為證，惟為甲○○否認，並以前詞置辯，茲應審酌者厥
    為(一)系爭借款之借款人為何？(二)系爭借款是否已清償？(三)除系爭借款外，系爭抵
    押權是否尚有擔保其他之債權？
    (一)系爭借款之借款人為何？
    1.戊○○等五人主張系爭借款是由黃玉蘭及戊○○、黃玉蘭及己○○各向甲○○
      借貸一百五十萬元、二百五十萬元，共計四百萬元，此有黃玉蘭及戊○○、黃
      玉蘭及己○○各簽發系爭一百五十萬元、二百五十萬元之本票各乙紙附卷可稽
      （見原審一九八頁），且有黃玉蘭及戊○○、黃玉蘭及己○○分別出具借款一
      百五十萬、二百五十萬元之借據各乙紙在卷可考（見原審卷第二００、一九九
      頁），參酌黃玉蘭及戊○○、黃玉蘭及己○○各以其所有如附表所示不動產，
      為義務人兼連帶保證人，分別為甲○○設定二百五十萬元、三百五十萬元最高
      限額抵押權，亦有台北縣中和市地政事所八十九年二月十六日八九北縣中地資
      字第二０九四號函送系爭抵押權登記申請書附卷可參（見原審卷第二五四至二
      七二頁），足證戊○○等五人主張系爭四百萬元借款，分別係由黃玉蘭及戊○
      ○、黃玉蘭及己○○各向甲○○借貸一百五十萬元、二百五十萬元，應可採信
      。
  2.甲○○雖抗辯稱系爭借款為戊○○借貸，黃玉蘭、己○○為連帶債務人、及為併
    存債務承擔之意思云云。惟此與甲○○自行提出前開借據記載不符，且與借款資
    以擔保之本票開立及抵押權設定之方式，不相吻合，甲○○抗辯系爭借款係戊○
    ○所借云云，殊難採信。
  (二)系爭借款是否已清償？
  1.戊○○等五人主張已匯款予甲○○八百七十九萬七千三百七十五元，用以清償系
    爭借款四百萬元，業據甲○○於原審時自認在卷（見原審卷第三五頁反面、第二
    四五頁），且有戊○○清償明細表乙件在卷可憑（見原審卷第十七頁至第十九頁
    ），依民事訴訟法第二百七十九條第一項規定，戊○○等五人自無庸再就其清償
    系爭四百萬借款之事實，負舉證之責。
  2.甲○○嗣後雖否認戊○○已清償系爭借款之事實，惟按當事人於訴訟上所為之自
    認，於辯論主義所行之範圍內有拘束當事人及法院之效力，法院應認其自認之事
    實為真，以之為裁判之基礎，在未經自認人合法撤銷其自認前，法院不得為與自
    認之事實相反之認定。而自認之撤銷，自認人除應向法院為撤銷其自認之表示外
    ，尚須舉證證明其自認與事實不符，或經他造同意者始得為之。查，甲○○否認
    戊○○等五人主張已清償系爭借款之事實，既未積極向本院為撤銷自認之意思表
    示，且本院受命法官於九十年四月三十日行準備程序時曾提示原審卷第二百四十
    五頁甲○○自認清償系爭四百萬元筆錄，甲○○雖陳稱待查證斯時陳述之真意（
    見本院第一０一頁），詎甲○○嗣後竟未為任何意思表示，縱如甲○○以後為反
    於自認事實之陳述，但既未為撤銷自認之表示，亦未舉證證明其前所為之自認與
    事實不符，揆諸前開說明，本院仍應受自認效力之拘束。
  (三)除系爭借款外，系爭抵押權是否尚有擔保之其他債權？甲○○抗辯稱系爭抵押權
    除系爭借款外，尚擔保戊○○嗣後再向其陸續借款部分，現甲○○持有戊○○尚
    未清償之票款共計五百三十三萬六千四百四十四元，固聲請訊問證人林麗娟，並
    據提出支票未兌現明細、入戶電匯申請書、託收票據明細、支票及其退票理由單
    、本票等件為證（見原審卷第四三頁至六０頁、本院卷第九六、一一五頁），惟
    為戊○○等五人所否認，經查：
  1.證人林麗娟證稱：「因戊○○的丞輔公司是我們統領法律事務所的客戶，所以約
    兩年多前有一天下午二、三點時，戊○○找我去與陶春蘭談債務的事，我們是在
    一家咖啡廳商談，我只知道戊○○的丞輔公司欠陶春蘭及其弟媳甲○○的錢，而
    陶春蘭的先生李後根欠戊○○或丞輔公司的錢，當天因李後根先生沒到場，所以
    我們談不到半小時，我們就走了，我只知道他們之間的這些關係而已，至於錢的
    數額，我不清楚」（見本院卷第一二一頁），是證人林麗娟顯無法證明戊○○、
    黃玉蘭、或己○○有積欠甲○○任何金錢債務。
  2.又依甲○○提出上開入戶電匯申請書、託收票據明細、支票及其退票理由單、本
    票等，其受款人、發票人為丞輔公司或嚴月華、蔡倉誠、張麗芳等，均無黃玉蘭
    、戊○○、己○○為債務人之證明，甲○○主張戊○○尚欠五百三十三萬六千四
    百四十四元，顯屬無據。甲○○雖抗辯稱戊○○所借款項均係由陶春蘭匯款入丞
    輔公司，而戊○○亦以丞輔公司或嚴月華之票據用以清償借款云云。但查，戊○
    ○、黃玉蘭、己○○向甲○○借貸系爭四百萬元，除借款人黃玉蘭及戊○○、黃
    玉蘭及己○○分別出具借據外，復又各別簽發系爭本票作為清償之保證，另又以
    其所有之不動產為甲○○設立系爭抵押權，是以戊○○、黃玉蘭、己○○向甲○
    ○借款之手續，無論金額、擔保品等，均極為明確而詳實，已如前所述，而依甲
    ○○提出上開入戶匯電匯申請書等，既未如系爭借款，由黃玉蘭、戊○○、己○
    ○出具借據，亦未簽發任何票據作為擔保，顯與戊○○、黃玉蘭、己○○向甲○
    ○借款之模式不符，且本院令甲○○就現有債務扣除百分之二十利息，另製作明
    明細表陳報到院（見本院卷第一０二頁），詎甲○○迄本院辯論終結前猶未能就
    所欠債務本金、利息釐算清楚，斷難徒憑甲○○現執有前開票據、或匯款之事實
    ，遽以推論戊○○向甲○○借款尚欠五百三十三萬六千四百四十四元。
  3.甲○○復抗辯稱嚴月華為丞輔公司負責人，嚴月華未曾向甲○○借款，均係由戊
    ○○透過陶春蘭向甲○○借款云云。惟查，證人即丞輔公司之會計李小玲證稱：
    「只知『公司』與陶春蘭的借款，我在丞輔公司擔任會計，從八十四年起到職，
    八十八年二月離職，丞輔登記負責人是嚴月華，實察經營八十七年六月前是劉榮
    輝及戊○○，八十七年六月只剩劉榮輝經營，八十七年六月以前是戊○○負責公
    司財務調度。劉榮輝授權給我的內容是支票由我保管，嚴月華及公司的支票都交
    給我保管，公司大小章及嚴月華章八十七年六月以前是戊○○保管，六月以後由
    劉榮輝保管，『公司』若需用錢劉榮輝會授權我打電話給陶春蘭調錢，說什麼時
    侯需用多少．．．的確是匯到公司及嚴月華的帳戶。八十七年六月以前的情形也
    是一樣。『公司』需錢時戊○○會請我打電話跟陶春蘭借錢。至於劉榮輝、戊○
    ○是否私底下有與陶春蘭聯絡我不知道。借錢給公司實際是何人我不知道。需錢
    時就是通知陶春蘭，公司跟陶春蘭借錢利息每月百分之六。公司後來付不出錢的
    原因我不知道。劉榮輝也離職了，公司大約八十八年三月就倒閉了。本金及利息
    會開在一起，公司是陸續借錢，每一次借款後隔幾天會把本金加利息開票給陶春
    蘭。有時侯好幾筆利息開一張支票，我們是開遠期支票把利息一起算進去。本金
    已經還完了。」（見原審卷第一九０、一九一頁），是依證人李小玲之證言，丞
    輔公司確向陶春蘭借款，而所借款項亦匯入丞輔公司、或嚴月華帳戶。而證人嚴
    月華雖證稱其不認識甲○○或陶春蘭，亦未曾授權戊○○以其名義向陶春蘭、或
    甲○○借款（見原審卷第一八九頁），惟嚴月華僅係丞輔公司名義上之負責人，
    且嚴月華並不實際負責丞輔公司業務之執行，已經證人李小玲、嚴月華陳證甚明
    ，是以丞輔公司是否向甲○○、或陶春蘭借款，嚴月華並不清礎，嚴月華證稱其
    未向甲○○或陶春蘭借款，亦未授權戊○○向林麗方或陶春蘭借款，僅能證明其
    本人未向甲○○、陶春蘭借款，並不足以證明丞輔公司未向陶春蘭或甲○○借款
    ，甲○○遽以嚴月華之上開證言，推論其匯款入丞輔公司之金錢，均係戊○○個
    人借款云云，殊難採信。至甲○○借貸系爭款項，雖係簽發台灣銀行中和分行票
    號為BB0000000之支票交付戊○○，並由丞輔公司提示兌現，此有台灣銀行中和
    分行九十年十月十九日（九０）銀永營字第０五七四三號函在卷可憑（見本院卷
    第一九五之五頁），惟其僅係借款人戊○○、黃玉蘭、己○○如何使用支配借貸
    款，甲○○據以指陳陶春蘭前匯予丞輔公司、或嚴月華之款項，亦均為戊○○之
    借款云云，顯無所據。
  4.再者，依戊○○提出其與李後根（按係陶春蘭之前配偶）書立之和解書（甲○○
    亦自認該和解書為真【見本院第二０五、二五三頁】) 記載：「茲有李後根（以
    下簡稱甲方）與戊○○（以下簡稱乙方），雙方就債務關係協調結果如下：甲方
    原共積欠乙方新台幣玖佰萬元正，其中債務之一部份新台幣伍佰壹拾萬同意以乙
    方原積欠甲之妻陶之債務相互抵扣，甲方應於八十八年二月底之前將原乙方開立
    給陶春蘭之之支票（含本票等）歸還乙方」（見本院卷第一七０頁），核該和解
    書記載之五百十萬元債權，即為甲○○所指前開五百三十三萬六千四百四十四元
    債權，此經甲○○自認在卷（見本院卷第二０五、二０六頁），但依和解書記載
    戊○○所欠五百十萬元債務之債權人為陶春蘭，顯非甲○○，雖甲○○指陳因五
    百十萬元債務之債權人為甲○○，無法抵銷，故而該和解書作罷云云，惟就此甲
    ○○既未能舉證以明其實，參酌甲○○所指五百三十三萬六千四百四十四元債務
    ，其中有嚴月華於八十七年二月三日、八十八年三月三簽發票號為000000
    0、0000000號，金額各為四十一萬一千七百六十一元之支票，已為陶春
    蘭持以向原法院聲請核發八十八年度促字第一四三一三號支付命令，並據以聲請
    強制執行在案，此有該支付命令聲請狀、支付命令、執行命令在卷可證（見本院
    審卷第一六四至一六九頁），益證該五百三十三萬六千四百四十四元債務之債權
    人為陶春蘭。甲○○雖抗辯稱陶春蘭所執上開嚴月華簽發支票，係甲○○讓與云
    云，就此甲○○亦未能舉證證明（陶春蘭之證詞，不足採信，詳如后述），甲○
    ○抗辯戊○○現尚欠其五百三十三萬六千四百四十四元債務云云，不足採信。
  5.證人陶春蘭於本院雖證稱：「在八十六年我就把他（按係指戊○○）介紹與甲○
    ○借小金額的錢，後來因要調貨，所以戊○○出面與我聯絡要借四百萬元，有寫
    本票、借據，還有三人的抵押物，借款人是戊○○、己○○、黃玉蘭，甲○○就
    委託我以我的名義匯錢到戊○○指定的嚴月華及丞輔公司帳戶，陸陸續續借的，
    最後沒有兌現的有五百三十三萬六千四百四十四元，都是匯到嚴月華及丞輔公司
    的帳戶。戊○○、己○○、黃玉蘭三人欠的錢，只是戊○○出面跟我聯絡而已。
    ．．．沒見過和解書，我只是中間人而已。李後根是我先生，我們已經分居十多
    年了，他們是要利用李後根來還甲○○這筆債，藉以塗銷抵押權」（見本院卷第
    一九八、一九九頁）。證人李後根亦證稱：「我知道戊○○借錢是經由我的介紹
    ，係透過我太太陶春蘭向金主甲○○借錢。．．．都是由戊○○出面，借錢之數
    額，實際上是五、六百萬元，另有關設定四百萬元時係借多少錢，我不清楚，設
    定後，因其信用還不錯，所以又繼續借，設定最高限額多少，我也不清楚」（見
    本院卷第一四０、一四一頁），惟查，五百三十三萬六千四百四十四元債務之債
    權人為陶春蘭，如前所述，而陶春蘭借與丞輔公司之借款，並未有設定任何物保
    或人保，是以倘將該五百三十三多萬元債務歸與甲○○，債務人指向戊○○，則
    該五百三十多萬元即為系爭抵押權所擔保之範疇，於此攸關陶春蘭五百三十多萬
    元債務得否獲償之問題，參以甲○○為陶春蘭之弟媳，此有該筆錄在卷可參（見
    本院卷第一九八頁），足認陶春蘭之證言顯有偏頗，不足採信。至證人李後根雖
    亦證稱戊○○借款之金主為甲○○，既與其前書立之和解書記載不相符合，益證
    李後根所為上開證言，顯係附合其前妻陶春蘭之證詞，亦不足採。
  6.至戊○○主張前開五百三十三萬多元債務，係丞輔公司向陶春蘭借款，並已清償
    二千九百多萬元，固據提出陶春蘭收款回執聯及匯款明細（見原審卷第一三九頁
    ），惟其既係陶春蘭之借款債權，核與本件系爭抵押權所擔保甲○○對黃玉蘭、
    戊○○、己○○之債務無涉，故而此部分本院不予審究，附此敘明。
  7.綜上，甲○○抗辯戊○○於系爭借款後，又陸陸續續向其借款，計積欠五百三十
    三萬六千四百四十四元，為系爭抵押權所擔保之範圍云云，不足採信。
四、綜上，戊○○主張系爭抵押權所擔保之債權四百萬元，業經清償甲○○完畢，應
    可採信，而甲○○復未能證明黃玉蘭、戊○○、己○○對甲○○有任何欠款，則
    戊○○請求確認系爭抵押權所擔保之債權不存在，並返還擔保系爭借款之系爭本
    票，應予准許。
五、按最高限額抵押契約定有存續期間者，其期間雖未屆滿，然若其擔保之債權所由
    生之契約已合法終止或因其他事由而消滅，且無既存之債權，而將來亦確定不再
    發生債權，其原擔保之存續期間內所可發生之債權，已確定不存在，依抵押權之
    從屬性，應許抵押人請求抵押權人塗銷抵押權設定登記（最高法院八十三年度台
    上字第一○五五號判例意旨參照）。本件系爭抵押權所訂之存續期間為八十七年
    五月五日起至九十七年五月五日止，此有該抵押權設定契約書附卷可按（見原審
    卷第二五九、二六八頁），其期間雖未屆滿，惟甲○○已因系爭抵押權主張己○
    ○、黃玉蘭欠其五百三十三萬六千四百四十四元債權，並聲請原法院八十八年度
    民執星字第八六五０號拍賣黃玉蘭、己○○如附表一編號二、附表二編號二所示
    不動產產，此有土地及建物登記簿謄本在卷可證（見原審卷第十頁），是甲○○
    既已就系爭抵押權對黃玉蘭、己○○聲請裁定許可拍賣抵押物，並聲請強制執行
    ，即甲○○既已為強制換價之聲請，足見林麗方已有終止與債務人即黃玉蘭、己
    ○○、戊○○間往來交易之意思，應認系爭抵押權於實行抵押權時已構成確定原
    因，且又系爭抵押權於確定時，甲○○既未能證明其對戊○○、己○○、黃玉蘭
    （已死亡）享有任何債權，且將來亦確定不再發生債權，揆諸前開說明，戊○○
    等五人請求塗銷系爭抵押權，應予准許。又甲○○既未能證明其對己○○、黃玉
    蘭享有任何債權存在，甲○○本不得拍賣如附表一編號二、附表二編號二所示不
    動產，因此戊○○等五人請求撤銷原法院八十八年度民執星字第八六五０號就附
    表一編號二、附表二編號二之強制執行程序，亦應准許。
六、綜上所述，戊○○等五人主張其已清償系爭借款，不再積欠甲○○任何債務，應
    可採信，則戊○○等五人請求確認系爭抵押權所擔保之債權不存在，並據以請求
    返還系爭本票、塗銷系爭抵押權、請求撤銷原法院八十八年度民執星字第八六五
    ０號就附表一編號二、附表二編號二所示不動產程序，應予准許。原審僅判決確
    認附表一編號一、附表二編號一設定之抵押權，所擔保之債權逾本金五十五萬元
    本息不存在，附表一編號二、附表二編號二設定抵押權，所擔保之債權逾本金七
    十七萬元本息不存在，原法院八十六年度民執星字第八六五０號就附表一編號二
    、附表二編號二設定抵押權所為強制執行程序，逾七十七萬元本息部分撤銷，而
    駁回戊○○等五人其餘請求。關於原審判決准戊○○等五人請求部分，核無不當，
    甲○○上訴意旨指摘原判決此部分不當，求予廢棄，為無理由，應予駁回。至戊
    ○○請求再確認原判決駁回其確認之訴部分，及該部分強制程序撤銷，並據以請
    求返還系爭本票，塗銷系爭抵押權，均為有理由，原判決就此部分為戊○○等五
    人敗訴判決，自有未洽，戊○○就此部分指摘原判決不當，求予廢棄改判，為有
    理由，爰由本院將原判決此部分予以廢棄改判如文第二、三、四、五、六項所示
    。
七、本件事證已臻明確，兩造其餘攻擊防禦，核與本件之結論，不生影響，爰不一一
    贅述，併此敘明。
八、據上論結，本件戊○○之上訴為有理由，甲○○之上訴為無理由，依民事訴訟法
    第四百五十條、第四百四十九條第一項、第七十八條，判決如主文。
中      華      民      國    九十      年     十二     月      四      日
                                民事第十四庭
                                    審判長法  官  張  劍  男
                                          法  官  蔡  芳  齡
                                          法  官  蘇  芹  英
右正本係照原本作成。
如不服本判決，應於收受送達後二十日內向本院提出上訴書狀，其未表明上訴理由者
，應於提出上訴後二十日內向本院補提理由書狀（均須按他造當事人之人數附繕本）
上訴時應提出委任律師或具有律師資格之人之委任狀；委任有律師資格者，另應附具
律師及格證書及釋明委任人與受任人有民事訴訟法第四百六十六條之一第一項但書或
第二項（詳附註）所定關係之釋明文書影本。
中      華      民      國    九十      年     十二     月      六      日
                                          書記官  黃      愛
附註：
民事訴訟法第四百六十六條之一（第一項、第二項）：
對於第二審判決上訴，上訴人應委任律師為訴訟代理人。但上訴人或其法定代理人具
有律師資格者，不在此限。
上訴人之配偶、三親等內之血親、二親等內之姻親，或上訴人為法人、中央或地方機
關時，其所屬專任人員具有律師資格並經法院認為適當者，亦得為第三審訴訟代理人
。


司法院資訊處製作；財團法人民間司法改革基金會備份。
